【裁判字號】    92,聲判,110
【裁判日期】    921215
【裁判案由】    聲請交付審判
【裁判全文】
臺灣板橋地方法院刑事裁定                        九十二年度聲判字第一一號
    聲  請  人
    即  告訴人  乙○○
                丙○○
                甲○○
    代  理  人  陳慶苗律師
    被      告  丁○○
右列聲請人因被告殺人案件，不服臺灣高等法院檢察署九十二年度上聲議字第三七五
三號駁回再議之處分（原不起訴處分案號：臺灣板橋地方法院檢察署九十一年度偵續
一字第一三號），聲請交付審判，本院裁定如左：
    主  文
聲請駁回。
    理  由
一、按告訴人不服上級法院檢察署檢察長或檢察總長認再議為無理由而駁回之處分者
    ，得於接受處分書後十日內委任律師提出理由狀，向該管第一審法院聲請交付審
    判；法院認為交付審判之聲請不合法或無理由者，應駁回之；刑事訴訟法第二百
    五十八條之一、第二百五十八條之三第二項前段，分別定有明文。
二、本件聲請人乙○○等人告訴被告丁○○殺人案件，前經臺灣板橋地方法院檢察署
    檢察官偵查後認犯罪嫌疑不足，而於九十二年七月三十一日以九十一年度偵續一
    字第一三號為不起訴處分在案。聲請人不服而聲請再議，經臺灣高等法院檢察署
    檢察長於九十二年九月廿四日以九十二年度上聲議字第三七五三號駁回其再議之
    聲請，並於九十二年十月七日、十月三日分別送達該處分書予聲請人等情，業經
    本院依職權調取前揭偵查卷證核閱無誤。
三、聲請意旨略以：
  (一)被害人王秀菊於八十八年五月十四日晚上八時許死亡，告訴人等已質疑有他殺嫌
    疑，並已提出告訴，承辦檢察官理應指揮轄區分局刑警赴現場蒐集證據、履勘現
    場，並就被告辯詞進行模擬表演。本案經發回續查後，承辦檢察官雖曾履勘現場
    ，但未就告訴人質疑事項履勘蒐證，以致疑點皆未能釐清即率行偵結。
  (二)依相驗照片所示之死者左臉頰照片，左臉頰成大片瘀血淤青現象，而承辦檢察官
    傳喚檢驗員黃純英到庭時（見九十一年度偵續一字第一三號偵查卷），亦曾出示
    死者左臉頰大片淤青照片質問檢驗員黃純英，黃純英供稱：「被打的」，有相驗
    照片及偵查庭錄音帶可稽，死者顯非上吊致死而係他殺。
  (三)被害人之次女陳淑萍到庭辨認陳稱該遺書為死者之筆跡云云，惟查被告與死者二
    人之筆跡甚為接近，該紙遺書極有可能係被告事後所偽造，死者筆跡鑑定雖因資
    料不足致無法鑑定，為免毋枉毋縱，理應搜集被告之筆跡與該遺書之筆跡進行鑑
    定，以查該遺書是否出於被告偽造。
  (四)告訴人一再指訴檢察官相驗時，告訴人發現死者內褲正面左側有尿漬，且尿漬遍
    及左上方褲頭鬆緊帶處，倘死者上吊自殺，遺尿應往下流何以往上回溯至內褲褲
    頭鬆緊帶處，可見行兇者用左手壓住死者，致死者身體之側面左下右上倒地被活
    活勒死所致（其勒痕顯現在左頸側）。且檢察官於八十九年四月十一日履勘現場
    時丈量懸吊死者屍體之橫樑離地高度二五一公分，扣除套結長度約三十公分，尚
    有二二一公分，死者高度僅有一六四公分，顯然無法套上該套結自殺，以兩條橡
    膠繩（94公分+110公分）結成一環狀，受力中心點為一０二公分處（94+110/2
    ＝102公分），以死者身高一六四公分套上環結，扣除死者頸部頭顱往上頭顱骨
    之橡膠繩交錯重疊之長度約二十公分，死者頸部勒痕往下可計算約只有一四０公
    分，以直線加法一０二公分+一四０公分亦僅達二四二公分，足見以經拉扯變形
    而無法回復之上開橡膠繩與屍體之總長度計算，死者屍體並未觸及地面。況一般
    人都是大腿前抬，小腿可後彎，死者若係因身體觸及地面前傾使尿液回流，必須
    死者膝蓋要觸及地面且屍體呈頭下腳上之相當角度始可成，而若死者膝蓋可觸及
    地面即顯無前傾之可能，且已逾越上開橡膠繩經拉扯而無法回復之繩索總長度，
    自不可能因死者係上吊自殺而屍體觸及地面前傾使尿液向前回流。
  (五)按測謊並非法定調查證據方法，其結果原不足做為證據，充其量僅可供為辦案之
    參考，原處分書未見於此，徒憑被告經測謊並無情緒波動之反應，認其未說謊云
    云，採為被告未殺妻之證據，於法尤嫌無據。
  (六)依被告辯稱案發當日伊去基隆，回來後至友人林文裕住宅聊天，至晚上八時許回
    到工廠（現場）發覺大門深鎖，伊即繞至隔壁冷氣行向老闆鄭一鵬借道，由被告
    工廠牆壁上方之小洞爬入工廠內，據鄭一鵬稱被告至其冷氣行時間為晚上八時十
    幾分左右，而案發後被告報案時間為九時二十分，臺北縣消防局第二大隊福營分
    隊救護車據報後於九時二十三分趕抵現場，九時二十五分離開現場，九時三十五
    分送抵省立臺北醫院，此有救護出勤紀錄表可稽，則被告在八時二十分左右進入
    工廠至九時二十分報案，其間長達一小時時間在工廠內作何事，殊屬費解，莫非
    被告在絞殺被害人後從容製造「死者自殺上吊」之假象？
  (七)被告在偵查中一再辯稱：「案發當日伊敲門二十分鐘，無人回應，伊從後面洞進
    去，裡面漆黑未見到死者，走到樓梯方有開關，打開電燈，方見死者上吊云云」
    ，依被告所述進入工廠及去打開樓梯開關之行進動線，如被告進入工廠後摸黑依
    此路線行進，在行抵死者上吊之木樑下方間，在漆黑中必撞到死者屍體，不可能
    行抵樓梯旁打開電燈開關，才發現死者上吊。且證人林文裕對於被告從離開伊住
    處，到撥打電話表示死者出事之時間為「十分鐘，不會超過二十分鐘」，與被告
    所言顯有出入並相互矛盾。
  (八)死者於案發當日上午九時，尚與被告之弟媳通話二個小時，並無異樣，下午三時
    許又打電話予友人楊秀琴（同一寺廟義工）邀約信徒於浴佛節赴九華山朝拜，先
    行預約尚待確認人數。足證被害人於死亡前毫無厭世自殺之跡象及動機。
  (九)被告在案發前曾與「彩雲」之女子有曖昧關係，夫妻為此事經常爭吵，又死者生
    前參加民間互助會四會，會款均由死者繳納，據估計滿會時死者可得三百萬元左
    右之會款，被告顯有殺人動機。
  (十)告訴人於檢察官相驗屍體時到場，目睹被害人頸部有兩道暗紅色勒痕，告訴人指
    出該勒痕，檢驗員黃純英答稱係殯儀館人員移屍時綑綁屍體所致之勒痕，葬儀社
    人員卻答稱伊等移屍時，並未綑綁屍體頸部，可證死者屍體留有頸部勒痕兩道，
    確係遭人以繩索勒殺佯裝為自殺。且死者頸部二道勒痕間距約達五公分，惟該「
    工」字型繩索經外力拉扯後無法回復而成鬆弛之長度卻未達上開五公分之間距，
    顯見死者頸部勒痕有二道。
  (十一)一般上吊自殺者，以繩索套在頸部，以身體重量往下拉之結果，以頸部中央為著
    力點，形成往頸部左右兩側延長至耳後頭顱方向之索痕，此為物理自然現象。死
    者被送至省立臺北醫院經急診處醫師診斷所製作之急診病歷記載之勒痕僅止於頸
    部喉結偏右處，而本件經查亦認定死者上頸部有橫行索溝，自右頸向左，至左後
    頸部約二十公分長，一至一‧四公分寬云云，並非形成頸部左右對稱之索痕，足
    證死者並非上吊自殺而係他殺。
  (十二)依上述說明可知原處分書就告訴人指述諸多不利被告之重要事證，疏未詳加調查
    推求，即捨棄不採，又未說明不足採信之理由，遽認被告不成立犯罪，洵屬違法
    。
四、按犯罪事實應依證據認定之，無證據不得認定犯罪事實，刑事訴訟法第一百五十
    四第二項定有明文；再告訴人之告訴，係以使被告受刑事追訴為目的，是其陳述
    是否與事實相符，仍應調查其他事實以資審認，始得為不利被告之認定，有最高
    法院五十二年台上字第一三００號判例可資參照；又認定不利於被告之事實，須
    依積極證據，苟積極證據不足為不利於被告事實之認定時，即應為有利於被告之
    認定，更不必有何有利之證據，亦有最高法院三十年上字第八一六號著有判例可
    資參照。
五、經查：
（一）經檢察官調取命案現場死者上吊所用橡膠材質繩索勘驗結果，（I）該橡膠繩
      為橡膠中空材質，成「工」字形，外側稍寬內側稍窄，稍富伸縮性，經拉長回
      復後會變形。（II）該繩索全長約四百公分，從塗有紅色油墨之首端起算一百
      七十八公分處及二百二十八公分處有明顯彎折摩擦之痕跡，中間長約四十一公
      分，顯為上吊所在之橫樑所造成；於一八七公分點往前九十四公分及二二八公
      分點往後一一０公分處，各有彎曲之折痕，兩邊彎曲折痕可結合成一個套結（
      並非活結）。（III）整條繩索唯有於此結往前至一一０公分處及九十四公分處
      之部分，有經外力拉扯後無法完全復原而成鬆弛之狀態，前面之四十一公分一
      段，與此結各往首末二端之剩餘繩索，同顯未經拉扯之正常狀態，此有台灣板
      橋地方法院檢察署檢察官履勘筆錄、附件勘驗紀錄、圖示及繩索照片四幀在卷
      可稽（參見台灣板橋地方法院檢察署八十九年度偵續字第五三號卷二第七頁至
      第十頁）。足認死者確實有使用該橡膠繩索上吊，因繩索材質略具伸縮性，致
      繩索因受死者身體重量向下拉扯之作用，而呈現部分繩段有鬆弛之現象。
（二）告訴人等雖一再指稱死者係遭外力勒斃云云，惟依卷附法醫學（羅秀雄著）針
      對自縊死與勒（絞）殺後偽裝自縊死之鑑別資料所示，遭勒（絞）殺者，面部
      瘀點出血明顯，結膜充血明顯，甚至有瘀點出血。然死者王秀菊於相驗時，雙
      眼瞳孔中度散大，眼結膜無任何出血點，頸部索溝明顯，由喉部上方向頸部兩
      側後上方斜行，並漸次消失於兩耳後方；此有相驗照片及驗斷書在卷足憑，並
      無遭勒殺或絞殺之徵象可言。況本件死者王秀菊經解剖鑑定之結果：屍體頭部
      無明顯致命外傷，上頸部有橫行索溝，自右上頸向左、至左後頸部約二十公分
      長，一至一．四公分寬，與送檢上吊灰色橡膠繩符合（上下緣外突之弧狀，左
      右呈內凹之弧狀）；就毒物化驗部分，死者體內均未發現含嗎啡類、安非他命
      類、其他鎮靜安眠藥類、農藥類、氰化物及其他一般毒物成分。亦可排除死者
      生前有遭人餵食毒物毒殺或於死者昏迷時遭勒殺之可能。研判死者是生前上吊
      致死。此有法務部法醫研究所（八十八）法醫所醫鑑字第０五三七號鑑定書在
      卷可稽，是依相驗及解剖之結果，並無積極證據顯示死者生前有遭勒殺之跡象
      ，告訴人等懷疑死者遭勒殺云云，尚屬無據。
（三）再查，經檢察官調取命案現場死者上吊所用橡膠材質繩索勘驗結果，該橡膠繩
      為橡膠中空材質，成「工」字形，外側稍寬內側稍窄，稍富伸縮性，經拉長回
      復後會變形等情，有前開履勘筆錄、附件勘驗紀錄、圖示及繩索照片在卷可佐
      ，且死者王秀菊經法醫師解剖鑑定之結果，上頸部有橫行索溝，一至一．四公
      分寬，與送檢上吊灰色橡膠繩符合（上下緣外突之弧狀，左右呈內凹之弧狀）
      ，有法務部法醫研究所（八十八）法醫所醫鑑字第０五三七號鑑定書及相驗相
      片在卷可稽，是死者王秀菊應係使用上開繩索上吊而在頸部出現一道較寬之勒
      痕，告訴人指稱死者王秀菊頸部出現二道暗紅色勒痕，應有誤會。
（四）告訴人復質疑死者死後，何以遺尿部位呈現在死者所著內褲正面左側近腰部位
      置，且經計算後之結果，死者之屍體並未觸及地面云云。然查，檢察官於八十
      九年四月十一日履勘現場時丈量懸吊死者死體之橫樑離地高度二五一公分，有
      履勘筆錄及現場照片十幀在卷可稽（參見第五十一頁至第五十五頁），而本件
      繩索自套結彎曲痕跡各往前一一Ｏ公分、九十四公分處，有經用力拉過後無法
      完全復原而成鬆弛之狀態，亦有前開履勘筆錄、附件勘驗紀錄、圖示及繩索照
      片在卷可佐，以繩索二端結成一環狀，受力中心點為一０二公分處（94+110/2
      ＝102公分），以死者身高一六四公分套上環結，扣除死者頸部頭顱往上頭顱
      骨之橡膠繩交錯重疊之長度約二十公分，死者頸部勒痕往下可計算約為一四四
      公分，以直線加法一０二公分加上一四四公分為二四六公分，以橫樑離地高度
      二五一公分減去二四六公分，距離地面僅五公分，再加上死者王秀菊之重量後
      ，繩索勢必會因重力再向下拉扯，是公訴人以：上開繩索材質具伸縮性，經死
      者身體重量拉扯後產生向下延展之現象，於死者雙腳碰觸地面後，屍體頭部向
      下而身體向前傾斜。死者死後產生遺尿現象，其所著棉質內褲因纖維本身之虹
      吸及重力作用，而使尿液發生向內褲前側延滲現象之推論，自屬合理。
（五）死者王秀菊所留遺書內記載：「能多行善助人，最好是去讀佛學院別結婚，弟
      妹去寺裡拜佛，我最大心願，是你們互相照顧，好好的做人別亂來．．．．」
      內容充滿灰色思想悲觀而消極，此有死者所留遺書在卷可稽，告訴人等其後雖
      又指摘上開遺書係被告丁○○唯恐他人知悉其殺人犯行而偽造云云；此部分經
      檢察官於偵查中促請告訴人提出死者生前書寫之文件，再將告訴人所提資料向
      相關銀行調借，並送請內政部警政署刑事警察局為筆跡鑑定，因資料不足而無
      法鑑定，有內政部警政署刑事警察局九十二年七月十一日刑鑑字第Ｚ○○○○
      ○○○○○號函在卷可稽（參見台灣板橋地方法院檢察署九十一年度偵續一字
      第一三號案卷第八四頁），然上開遺書，業經死者王秀菊之長女陳淑萍辨認確
      為死者之筆跡無誤（參見台灣板橋地方法院檢察署八十九年度偵續字第五三號
      案卷第一四五頁背面），是告訴人等指稱被告丁○○偽造遺書一節，即屬無據
      。
（六）告訴人雖又以被告在八時二十分左右進入工廠，至九時二十分報案，其間長達
      一小時時間在工廠內作何事，殊屬費解而提出質疑。查本件報案時間為八十八
      年五月十四日晚間九時二十分，固有警察局消防隊救護出勤紀錄表一件在卷為
      憑（附於上開案卷第十三頁），而被告丁○○於偵查中供稱：「（問：你回到
      家幾點？）約晚上八點，我在林文裕家聊了半小時多才回去。不敢確認回到工
      廠是幾點」等語，證人林文裕於偵查中則具結證稱：「（問：丁○○回去多久
      ，你接到他電話說他太太死亡？）我洗完澡，他走約十五分鐘左右，不超過二
      十分鐘。就接到他電話」、「我家去他家，到了約八點三十分以後了」、「他
      在我家約當晚八點，在我家聊到三十分鐘，他走時約八點三十分，他離開十多
      分鐘就打電話來」等語（以上參見上開案卷第四十一頁背面至第四十二頁背面
      ），雖被告丁○○與證人林文裕所述時間似與報案時間有相當間隔，然被告丁
      ○○已陳稱當時未戴手錶，其自然無法知悉確切時間，而證人林文裕作證時間
      係八十九年四月十日，距離案發時間已將近一年，亦不可能要求證人林文裕就
      案發之時間點作精確之證述，是告訴人認被告於八時二十分進入工廠，卻於九
      時二十分報案一節，尚屬有疑。惟既然證人林文裕證稱：自被告離開後，不到
      二十分鐘之時間內即接獲被告之電話，扣除被告丁○○自證人林文裕住處離開
      返家之車程時間，以及被告敲門無人應門之時間，被告丁○○進入家中停留之
      時間應所剩無多，告訴人質疑被告於工廠內停留一小時始報案，洵屬無據。
（七）證人即檢驗員黃純英於偵查中具結證稱：「（問：死者左側臉部為何有紅色斑
      痕？）那是屍斑，屍體解凍後屍斑更明顯。」等語（參見台灣板橋地方法院檢
      察署九十一年偵續一字第一三號案卷第十三頁正面），是告訴人指稱死者左臉
      頰成大片瘀血淤青現象，經檢驗員黃純英於偵查中證稱：「被打的」云云，應
      屬無稽。
（八）又按，測謊鑑定，係依一般人在說謊時，會產生遲疑、緊張、恐懼、不安等心
      理波動現象，乃利用測謊儀器將受測者之上開情緒波動反應情形加以紀錄，用
      以判別受測者所供述之真實性，倘受測者愈想壓抑其謊言所產生之情緒，在測
      謊儀器上會愈產生明顯之情緒波動反應，反之，則無此不實之波動反應。從而
      測謊鑑定結果，如就否認犯罪有不實之情緒波動反應，固得供審判上之參酌，
      惟不得採為有罪判決之唯一憑據，然若其否認犯罪之供述，無任何不實之情緒
      波動反應，又無其他合法之積極證據足為犯罪行為之證明者，即可印證其真實
      性，非不得為有利於受測者之認定。最高法院八十七年度台上字第三三三九號
      判決要旨可資參照。被告丁○○經檢察官送法務部調查局進行測謊鑑定，其稱
      ：（一）其妻係自行上吊自殺（二）其未殺害自妻。經測試並無情緒波動之反
      應，應未說謊。此有（八八）陸三字第八八０七五四二九號法務部調查局鑑定
      意見書附卷可稽（參見台灣板橋地方法院檢察署八十九年度偵續字第五三號案
      卷一第三七頁），本件查無積極證據足以證明被告丁○○有何殺人犯行，上開
      未說謊之測謊鑑定正可印證被告丁○○供述之真實性，自得為有利被告丁○○
      之認定。告訴人認測謊鑑定不得作為證據云云，尚有誤會。
六、綜上所述，本件依相驗及解剖之結果，尚無從認定死者有遭他殺之嫌，更無積極
    證據足證被告丁○○有告訴人等所指殺人犯行，自不得僅憑告訴人甲○○、丙○
    ○、乙○○等人之片面指訴，而遽入被告丁○○於罪。原偵查、再議機關依偵查
    所得證據認被告等犯罪嫌疑不足，而先後為不起訴處分及再議駁回處分，核無不
    合；聲請人猶執陳詞，指摘不起訴及駁回再議處分為不當，聲請交付審判，自無
    理由，應予駁回。
據上論斷，應依刑事訴訟法第二百五十八條之三第二項前段，裁定如主文。
中      華      民      國      九十二      年      十二    月    十五  日
                              臺灣板橋地方法院刑事第八庭
                                    審判長  法  官  樊季康
                                            法  官  葉靜芳
                                            法  官  連育群
右正本證明與原本無異。
本裁定不得抗告。
                                            書記官  蘇宥維
中      華      民      國      九十二      年      十二    月    十五  日


司法院資訊處製作；財團法人民間司法改革基金會備份。
